臺灣臺北地方法院刑事裁定　　　　　　　　　　　　　九十一年度聲判字第五七號
　　聲　請　人　丙○○
　　即告訴　人
　　代　理　人　魏錦芳律師
　　被　　　告　甲○○
　　　　　　　　乙○○
右列聲請人因告訴被告偽造文書等案件，不服台灣高等法院檢察署檢察長駁回再議之
處分（九十一年度上聲議字第五五五號），聲請交付審判，本院裁定如左：
    主  文
聲請駁回。
    理  由
一、按告訴人不服上級法院檢察署檢察長或檢察總長認再議為無理由而駁回之處分者
    ，得於接受處分書後十日內委任律師提出理由狀，向該管第一審法院聲請交付審
    判。法院認為交付審判之聲請不合法或無理由者，應駁回之。刑事訴訟法第二百
    五十八條之一、第二百五十八條之三第二項前段，分別定有明文。
二、本件聲請人即告訴人丙○○以被告甲○○、乙○○涉犯詐欺等罪向台灣台北地方
    法院檢察署檢察官提出告訴，經該檢察署檢察官以八十九年度偵字第一二八七一
    號為不起訴處分後，聲請人不服而聲請再議，經台灣高等法院檢察署檢察長認再
    議為無理由，以九十一年度上聲議字第五五五號處分書駁回再議之聲請。
三、聲請交付審判意旨略以：聲請人認原處分及原檢察官不起訴處分書，未審酌被告
    左列詐欺犯意及行為：（一）被告夫婦於七十九年下半年約九月至十一月間陸續
    藉口其經營之彩色製版業務因資金週轉需求，雖執有客戶交付之客票，但尚未到
    期，且屬信用可靠者，而持向告訴人調借現款。（二）嗣後持借之客票悉遭退票
    ，被告藉口客票無法兌現，願以發票人身份簽發本票換回客票，該項換票行為被
    告能否搪塞稱不悉客票係無法兌現之票據？另外利用藉口係客票，是否係為使告
    訴人易陷於錯誤而交付款項？（三）被告係於七十九年九月六日開始買受座落台
    北市○○路○段六八九號八樓房屋，於八十年一月二十三日完成產權登記，則被
    告藉口以客票短期週轉，向告訴人調借現款，因借款動機、理由與事實不符，能
    否謂被告未施用詐術？（四）被告先隱瞞借款用途，將借款用於購買房屋，且承
    接前手之抵押債務，則顯已造成告訴人難以求償，其借款之始即有不法所有之意
    圖。（五）告訴人於八十年三月向本院聲請假扣押被告所有之房屋，但被告詐稱
    願將房產設定第二順位抵押權新台幣一百六十八萬元於告訴人，要求告訴人撒銷
    假扣押，並簽立和解契約，但嗣後被告完全不願提供相關文件予告訴人設定第二
    順位抵押權，被告詐欺之犯罪故意甚明，因認台灣高等法院檢察署九十一年度上
    聲議字第五五五號駁回處分為無理由，而被告涉有詐欺罪責，爰依法檢具律師委
    任狀提出理由如上云云。
四、經查：聲請人以被告等人共同經營製版廠急需現款週轉為由，自七十九年十一月
    九日起先後向聲請人調現四百六十二萬元，但得款後將該款項購買房屋保值，逾
    期未清償，至八十年五月被告立有切結書，業已載明被告詐欺犯行，且經聲請人
    對被告所購買之房屋聲請法院假扣押後，被告又與聲請人達成和解，同意設定第
    二順位之抵押權給聲請人，但事後亦均違約，因認被告涉有詐欺犯罪云云於八十
    九年六月十九日向台灣台北地方法院檢察署提出告訴，經該署檢察官偵查結果以
    ：
  （一）被告等與聲請人間於七十九年十一月九日前原有正常業務資金往來，且所交
        付支票均有兌現，為聲請人所自承，事後被告等因公司倒閉致一時無法清償
        ，其等支付能力突生負面變化，致無法付款。
  （二）該被告等所自白詐欺之切結書，係八十年五月十日由聲請人先行草擬後，始
        由被告簽名，為聲請人所自承，則該切結書係聲請人片面用以擔保其債權之
        手段，難認被告等確已坦承詐欺犯行。
  （三）被告等所開立本票已由聲請人轉向案外人王鄭月英調現，被告等其後已陸續
        向王鄭月英償還一百八十萬元，業經案外人王鄭月英於他案證述無訛，有該
        署九十年度偵緝字第二二二號、二二三號不起訴處分書附於偵查卷可稽。
  （四）聲請人與被告等並未約定系爭借款之清償時間。
  （五）聲請人會借予被告等大量金錢，係因聲請人認為如不續借被告等系爭款項，
        被告等生意將會垮掉，屆時聲請人將無由獲償等情，為聲請人所自承，則聲
        請人於借款之初，業已對能否獲償之風險進行經濟評估，難謂有何因詐欺而
        陷於錯誤之情事，等理由認被告二人之犯罪嫌疑不足，依刑事訴訟法第二百
        五十二條第十款處分不起訴。
  聲請人不服向台灣高等法院檢察署提起再議，經該署以九十一年度上聲議字第五五
  五號駁回再議之聲請，其理由略為：被告等以支票背書借款，嗣復與聲請人成立和
  解，自難認被告等向聲請人借款之初，主觀上即有為自己不法所有之意圖，況聲請
  人於借款之初，即已對能否獲償之風險進行經濟評估，自亦無陷於錯誤之可能，縱
  事後被告等未依切結書履行、案屬民事糾紛，聲請人應循民事訴訟程序解決等語，
  均有卷附之處分書可稽。按刑法第三百三十九條第一項詐欺罪之成立，以意圖為自
  己或第三人不法所有，以詐術使人將本人或第三人之物交付為要件。所謂以詐術使
  人交付，必須被詐欺人因其詐術而陷於錯誤，若其所用方法，不能認為詐術，亦不
  致使人陷於錯誤，即不構成該罪，最高法院四十六年台上字第二六０號判例可資參
  照。聲請人與被告間於本案借款之前已經有資金往來，被告所交付之支票均有兌現
  ，聲請人陸續借款時除收取一定比例之利息外，對於被告信用應有認知，從其於偵
  查中陳稱：「如果不繼續借他錢，他生意會跨掉，拿不到錢」等語觀之甚明，且被
  告於借款後所簽發之本票業經其兌現一百八十萬元，則被告借款之動機係為生意上
  之投資抑或是購屋均不影響聲請人於借款時對被告信用及還款能力之評估，自難認
  被告等向聲請人借款之初，在主觀上已有為自己不法所有之詐欺故意，及聲請人係
  陷於錯誤而交付借款之情形；被告事後因支付能力突生負面變化，致無法還款，所
  簽立之切結書上雖有「以詐術使台端財物交付與立切結書人等，而觸犯刑法第三百
  三十九條」等字句，但被告等是否有詐欺犯行不能僅依此一書狀認定之，仍應以聲
  請人借款時之客觀事實為論罪之依據。另被告為使聲請人能撤銷對被告房屋之假扣
  押，所簽立之和解書，雖被告事後未依約履行，但此約定係被告負有為一定行為之
  義務，聲請人並未為交付行為，聲請人撤銷對被告房屋之假扣押後，基於同一民事
  法律關係，並非不能再行使同一權利。原處分以被告借款人於借款時並無詐欺故意
  ，且聲請人抑非因被告之詐術而陷於錯誤借款等理由，認被告等犯罪嫌疑不足，於
  法尚無違誤。聲請意旨仍執前詞，對於原處分漫加指摘求予審判，非有理由，應予
  駁回。
五、依刑事訴訟法第二百五十八條之三第二項前段，裁定如主文。
中    華    民    國      九十一      年       七       月      五      日
                                      臺灣臺北地方法院刑事第九庭
                                          審判長法  官  李  英  豪
                                                法  官  黃  雅  君
                                                法  官  王  綽  光
右正本證明與原本無異。
不得抗告。
                                                書記官  潘  惠  梅
中    華    民    國      九十一      年       七       月      五      日
